【裁判字號】    90,家上,15
【裁判日期】    900803
【裁判案由】    離婚
【裁判全文】
臺灣高等法院花蓮分院民事判決       九十年度家上字第一五號
      上  訴  人    甲○○
      被  上訴人    乙○○
右當事人間請求離婚事件，上訴人對於臺灣花蓮地方法院中華民國九十年一月十二日
（八十九年度婚字第三三九號）第一審判決，提起上訴，本院判決如左：
      主  文
原判決廢棄。
被上訴人在第一審之訴駁回。
第一、二審訴訟費用由被上訴人負擔。
      事  實
甲、上訴人聲明求為判決如主文所示。其陳述除與原審判決書所記載者相同，予以援
    用外，補陳略稱：
  一被上訴人於聲請通常保護令時，並未提示相關照片，其於本件訴訟中始行提出所
    謂傷害之照片有可能造假。
  二被上訴人在第一審之陳述與事實不符；上訴人之家並無鋼樑，怎可能將被上訴人
    吊在鋼樑。再者，如果上訴人以繩索將被上訴人吊在鋼樑，被上訴人又怎有可能
    找出手機向台北親人求救？
  三八十九年七月十九日係因上訴人一時工作不順加上為照顧小孩等事情致情緒不好
    始與被上訴人發生衝突，當時因雙方拉扯致被上訴人碰到客廳神桌而受傷。平時
    因工作問題發生一些口角是難免。
乙、被上訴人聲請求為判決駁回上訴人之上訴，第二審訴訟費用由上訴人負擔。其陳
    述除援用原審判決書所記載者外，補述略稱：
  一上訴人婚後多次暴力攻擊被上訴人，於八十九年七月十七日深夜以皮帶攻擊被上
    訴人及以繩索綑綁被上訴人雙手，將被上訴人吊於屋外鋼樑之事實非偶發事件，
    被上訴人親人先前即多次與上訴人溝通，然皆無效，被上訴人父親葉國棟亦於原
    審證稱先前為兩造間數度來花蓮，上訴人亦承認毆打被上訴人，並保證以後不再
    打了，且伊將被上訴人帶返後，上訴人多次打電話恐嚇伊及家人，謂「即使聲請
    保護令，也會被人殺死」「如被上訴人不回家，即叫人去抓她回花蓮」，益證兩
    造長期以來存有精神上、身體上虐待情事，非偶發事件、上訴人抗辯八十九年七
    月十九日亦遭被上訴人親友毆打事，實情係被上訴人父親接獲女兒求救電話，又
    驚又怒，急與多名親人駕車南下，看見被上訴人渾身傷痕，又見上訴人毫無悔意
    ，義憤之下失控欲教訓上訴人所致。
  二上訴人原審請求傳喚之證人何聰松之證詞謂「當天（即八十九年七月十八日）有
    見到原告，穿無袖上衣，沒注意到有無傷口．．．」證人說詞顯存疑問，蓋試問
    隔五個月，何以證人如何記得被上訴人之穿著？如非證人憑空捏造不實證詞，即
    為當日必有特別之情形（如被上訴人身上之傷痕）以致證人印象深刻。
  三兩造自八十九年七月以來，被上訴人因恐懼該婚姻之暴力陰影而返回台北居住迄
    今已逾九個月，被上訴人家人亦心疼女兒處境，不願其再回花蓮（事實被上訴人
    亦心灰意冷不敢再與上訴人生活），而九個月以來，上訴人不斷以電話恐嚇被上
    訴人家人（此有葉父葉國棟可為證明），被上訴人因而搬離住處至親戚家。按婚
    姻係以夫妻雙方情感為基礎，以共同生活為目的，如基礎不後存在，致無法共同
    生活，亦無復合之可能，即應認客觀上有難以維持婚姻之重大事由。是段期間，
    兩造間（甚被上訴人家人與上訴人間亦同）裂痕不僅未有緩和現象，反更行加深
    雙方言語之暴力，甚而拳頭相向，積怨愈深，每回碰面（開庭）更是發生激烈爭
    吵，如要強加此段婚姻生活於兩造，誠屬牽強，婚姻名存實亡，早生破綻而可歸
    於上訴人暴力行為，足堪認定。
丙、本院依職權調閱原審法院八十九年度家護字第一七五號民事卷宗。
      理  由
一本件被上訴人於原審起訴主張兩造間為夫妻關係，伊於婚後數度遭上訴人毆打成傷
  ，因依民法第一千零五十一條第一項第三款、第二項之規定訴請判決兩造離婚，上
  訴人則否認被上訴人之主張為真正。
二查本件兩造為夫妻關係，有卷附戶籍謄本一份為證。被上訴人主張伊遭受上訴人不
  堪同居之虐待，固據提出驗傷診斷書一份、照片三份並舉其父葉國棟為證，經查：
  證人葉國棟為被上訴人之父，其所為有利於被上訴人之證言憑信力，原甚薄弱，況
  證人葉國棟於原審證稱伊並未見過上訴人毆打被上訴人，葉國棟雖證稱：「但有一
  次被告打原告，原告叫我到花蓮來，被告有向我承認有拿棍子打她，且況以後不會
  打。且後來被告還對我說過即使聲請保護令，也會被人殺死，在上個禮拜被告還對
  我說他太太不回家他要叫人來抓他回去」云云，然查：本件經原審委託台北縣政府
  轉託財團法人中華兒童暨家庭扶助基金會台北縣家庭扶助中心訪視被上訴人結果，
  被上訴人表示原告父親（即上開證人葉國棟）當初即極力反對兩造結婚，原告父親
  因此贊同原告訴請離婚，並希望原告放棄兒子凱培之監護權（見原審卷第十七頁該
  家扶中心家庭訪視建議表所載），則以證人葉國棟與被上訴人之至親關係及其原即
  極力反對兩造間之婚姻並贊同離婚乙節觀之，其所為之證言或為聽自其女即被上訴
  人之轉述，或因其主觀之意願而影響其客觀公正之陳述，自難憑此即認被上訴人常
  遭上訴人之毆打而受有不堪同居之虐待。次查兩造於八十九年七月十七日發生衝突
  ，致被上訴人受有雙肩、左大腿及右脅瘀血、雙臀瘀傷之傷勢，固據被上訴人提出
  驗傷診斷書及照片為證，然觀之上開照片顯示其傷痕為前上方至後下方斜向擦痕所
  造成之瘀血傷，依此傷勢觀察應非被上訴人所稱之遭上訴人以皮帶攻擊或毆打所致
  ，應較接近於上訴人所稱兩造間因爭吵拉扯碰撞所致，再參酌證人陳國興、李玟慧
  於原審法院八十九年度家護字第一七五號（該事件經原審法院以不符家庭暴力防治
  法核發通常保護令之要件而裁定駁回聲請確定）被上訴人聲請家庭保護令中證稱（
  李玟慧並具結）該次兩造發生衝突起因於當時已經很晚，被上訴人仍在與人通電話
  ，沒有人替小孩洗澡，上訴人就去搶電話，二人就打起來，上訴人拿皮帶，被上訴
  人拿木棍，在客廳拉扯時有撞到桌角等語（見上開民事卷字第二十二至二十三頁）
  ，雖上開證人所言為八十九年七月十八日晚上之事，惟被上訴人亦陳稱當時證人陳
  國興與李玟慧確在兩造居住之國福七十五號住處房間，足見陳國興、李玟慧所供日
  期與事實不符僅係記憶錯誤而已，此並不影響於主要情節證言之可信性，且證人所
  言當時上訴人拿皮帶乙節亦與被上訴人陳述相符，亦見上開陳述亦無偏袒一方之情
  事而堪予採信。
三綜上所述，本件兩造於八十九年七月十七日深夜確有拉扯致被上訴人受傷之事實，
  然並非如被上訴人所云之遭上訴人以皮帶攻擊或毆打，或所謂「吊鋼樑」所致，此
  項肢體衝突僅為夫妻間偶發事故，且時值深夜被上訴人仍在與人通電話而未替小孩
  洗澡，因此引發之衝突兩造自均有可歸責之事由，且兩造應負責之程度亦難分軒輊
  ，被上訴人主張常遭上訴人藉故辱及數度毆打成傷，依前揭說明亦無可採信，從
  而被上訴人主張其遭上訴人不堪同居之虐待，經核即無可取（原審亦同此認定）。
  又依民法第一千零五十二條第二項規定：「有前項以外之重大事由，難以維持婚姻
  者，夫妻之一方得請求離婚，但其事由應由夫妻之一方負責者，僅他方得請求離婚
  」等意旨觀之，必構成離婚之重大事由，有可歸責於夫妻之一方，始得由無責任之
  他方請求離婚，倘該重大事由，係夫妻間共同可歸責之過失行為所造成，即無容夫
  妻之任何一方依上開規定請求離婚餘地（見最高法院八十八年度台上字第一一七七
  號判決）；查本件兩造八十九年七月十七日之衝突係可歸責於兩造雙方之事由所造
  成，且雙方各應負責之程度不分軒輊既如前述，參酌被上訴人於本院準備程序中在
  法庭猶始終口出惡言，一直喋喋不休，經受命法官請其訴訟代理人勸阻仍然不聽，
  凡此亦可見被上訴人平時夫妻相處情緒亦欠節制，則被上訴人主張依民法第一千零
  五十二條第二項請求離婚，揆諸上揭說明，亦屬不能准許（離婚之形成權非僅存在
  於被上訴人之一方），原審以被上訴人自八十九年七月中旬離家未與上訴人同住，
  兩造分居歷時數月及在原審審理過程中言語多所衝突，認兩造已無和諧可能而認有
  民法第一千零五十二條第二項之離婚事由，判准兩造離婚，經核即有未當。上訴人
  之上訴核有理由，因廢棄原判決，改判如主文第二項所示。
據上論結，本件上訴為有理由，依民事訴訟法第四百五十條、第七十八條，判決如主
文。
中      華      民      國    九十      年      八      月      三      日
                                    審判長法官  謝  志  揚
                                          法官  何  方  興
                                          法官  蔣  有  木
右為正本係照原本作成。
如對本判決上訴，須於判決送達後二十日內向本院提出上訴狀，其未表明上訴理由者
，應於上訴後二十日內向本院提出上訴理由書狀（均須按他造當事人之人數附繕本）
上訴時應提出委任律師或具有律師資格之人委任狀；委任有律師資格者，另應附具律
師及格證書及釋明委任人與受任人有民事訴訟法第四百六十六條之一第一項但書或第
二項（詳附註）所定關係之釋明文書影本。
                                    法院書記官  陳  有  信
附註：
民事訴訟法第四百六十六條之一（第一項、第二項）：
對於第二審判決上訴，上訴人應委任律師為訴訟代理人。但上訴人或其法定代理人具
有律師資格者，不在此限。
上訴人之配偶、三親等內之血親、二親等內之姻親，或上訴人為法人、中央或地方機
關時，其所屬專任人員具有律師資格並經法院認為適當者，亦得為第三審訴訟代理人
中      華      民      國    九十      年      八      月      三      日


司法院資訊處製作；財團法人民間司法改革基金會備份。
